臺灣高雄地方法院刑事判決　　　　　　　　　　九十二年度訴緝字第二四三號
　　公　訴　人　臺灣高雄地方法院檢察署檢察官
　　被　　　告　甲○○
　　選任辯護人　陳旻沂律師
　　　　　　　　吳艾黎律師
右列被告因偽造有價證券等案件，經檢察官提起公訴（七十四年度偵字第三一九四號
），本院判決如左：
    主  文
甲○○被訴偽造有價證券部分，無罪。
被訴竊盜部分，免訴。
    理  由
一、公訴意旨略以：甲○○意圖為自己不法所有，於民國七十四年四月間某日，在其
    友人即告訴人乙○○位於高雄市○○○路四九巷十三號之住所內，竊取告訴人所
    有高雄縣鳳山市信用合作社0000000至0000000號之空白支票十五
    張及印章一顆，得手後，即意圖供行使之用，先於竊取之0000000號空白
    支票（下稱系爭支票）上，偽填發票日七十四年六月一日、面額新台幣（下同）
    三萬元，並盜蓋告訴人印章，復將該支票交付姚登榜，以抵付會款，嗣該支票提
    示後，因告訴人掛失止付及印鑑不符而未獲付款等情。因認被告涉犯刑法第二百
    零一條第一項偽造有價證券、同法第三百二十條第一項竊盜等罪嫌。
二、無罪部分（即偽造有價證券部分）：
  (一)按犯罪事實應依證據認定之，無證據不得認定其犯罪事實；又不能證明被告犯罪
    ，應諭知無罪之判決，刑事訴訟法第一百五十四條第二項、第三百零一條第一項
    前段分別定有明文。而告訴人之告訴，係以使被告受刑事訴追為目的，是其陳述
    是否與事實相符，仍應調查其他證據以資審認（最高法院五十二年度臺上字第一
    三○○號判例意旨參照）。又按刑事訴訟法上所謂認定犯罪事實之證據，係指足
    以認定被告確有犯罪行為之積極證據而言，如未能發現相當證據或證據不足以證
    明，自不能以推測或擬制之方法，以為裁判基礎，最高法院二十九年上字第三一
    ○五號及四十年台上字第八十六號分別著有判例；而認定不利於被告之事實，須
    依積極證據，苟積極證據不足為不利被告之認定時，即應為有利於被告之認定，
    更不必有何有利之證據，亦有最高法院三十年上字第八一六號判例可資參照。若
    證據資料在經驗科學上或論理法則上尚有對被告較為有利之存疑，而無從依其他
    客觀方法排除此項合理之可疑，即不得以此資料作為斷罪之基礎，且刑事訴訟制
    度受『倘有懷疑，則從被告之利益為解釋』、『被告應被推定為無罪』之原則所
    支配，故得為訴訟上之證明者，無論為直接或間接證據，須客觀上於一般人均不
    致有所懷疑而達於確信之程度者，始可據為有罪之認定，倘其證明尚未達於『確
    信』之程度，而有合理可疑存在時，即難據以為被告不利認定，換言之，在法律
    判斷上，即不能為被告有罪之認定。
  (二)公訴人認被告涉犯偽造有價證券罪嫌，無非係以告訴人之指訴；及證人即執票人
    姚登榜證陳該系爭支票係由被告交付，並參以系爭支票上之筆跡核與被告交付予
    證人姚登榜之本票上筆跡相符，資為論罪依據。訊據被告堅決否認有何上開犯行
    ，辯稱：系爭支票之記載，非其筆跡等語。經查：
  告訴人以其所有高雄縣鳳山市信用合作社0000000至0000000號之
    空白支票十五張（帳號：一─一四○二號），已於七十四年四月中旬至五月初之
    某日，在高雄市○○○路四九巷十三號自宅失竊為由，乃於七十四年五月八日填
    具遺失票據申報書，向高雄縣鳳山市信用合作社辦理掛失止付，嗣姚登榜於七十
    四年六月一日向第一銀行鳳山分行提示系爭支票，經高雄縣鳳山市信用合作社於
    同日以『已經止付』、『印鑑不符』等雙重理由退票等情，有高雄縣票據交換所
    七十四年六月八日高縣票交字第六四八函及函附之系爭支票、退票理由單及遺失
    票據申報書（以上均為影本）附他字卷可參，並經證人姚登榜證陳明確（詳七十
    四年六月二十日檢察官訊問筆錄），是此部分事實，堪以認定。
  告訴人固於偵查中指訴：系爭支票係被告所竊，而該印章及支票均已找回等語（
    詳前檢察官訊問筆錄）；於本院準備程序指稱：因系爭支票係被告交付姚登榜，
    故認為是被告所偷等語（詳本院九十二年十二月二十二日準備程序筆錄第六頁）
    。然嗣於本院改稱：伊委託被告申請支票，被告交付支票後，不久伊欲使用時，
    發現支票被撕二、三張，就詢問被告，被告表示是不是那裏弄錯了，就將支票取
    回，之後，被告介紹『顯堂』之男子與其認識，且後來被告與『顯堂』一起將一
    本支票交付予伊，至於是否包含系爭支票，已忘記了，另被告是否曾至其位於高
    雄市○○○路四九巷十三號、高雄縣鳳山市○○路○段一五一巷十五號一樓住處
    ，伊已忘記，無法肯定等語；當時伊與被告一起領票，領票之印章係其所蓋，是
    二十五張沒錯，但因被告要求，故由被告保管支票，而印章則由其保管（詳本院
    九十三年六月三日審判筆錄）。準此，由於告訴人關於被告如何取得支票之陳述
    前後不一，且無法確定被告是否曾至其住宅、系爭支票是否包含在被告交付之支
    票內；基於告訴人之指訴已有瑕疵，並參以告訴人係因姚登榜之證述，故而推論
    系爭支票由被告取得，及告訴人辦理掛失止付之支票數與告訴人陳述之支票短少
    數目不符，自難僅憑告訴人片面指訴，即認系爭支票係由被告取得。至告訴人於
    本院陳述被告家庭狀況，固與被告所述大致相符，但縱認被告與告訴人相識，參
    酌前開理由，亦無法為被告不利之認定。
  證人姚登榜（已死亡）固於偵查中證陳：伊與被告共同參加會首丙○○之互助會
    ，各參加二會，每會五萬元，被告均為死會，而伊則均為活會，嗣該互助會止會
    ，被告乃交付二張面額皆為五萬元之支票，但屆期退票，被告乃交付系爭支票及
    七張面額各為一萬元之本票，用以支付死會會款，系爭支票係七十四年六月一日
    交付等語（詳前檢察官訊問筆錄及七十四年七月十六日檢察官訊問筆錄）。另證
    人即丙○○之妻丁○○亦於本院證陳：七十三、四年間，伊與丙○○共同招募互
    助會，每會五萬元，被告與姚登榜均有參加，該互助會中途止會，故要求死會會
    員開票交付伊，再轉交其他活會會員，至於止會後被告係活會或死會、止會時間
    、被告是否曾開票支票會款、被告是否曾交付系爭支票，已不復記憶等語（詳本
    院九十三年六月三日審判筆錄）。爰審酌(1)被告於七十四年五月六日出境後，迄
    九十二年十一月二十九日始入境之事實，有內政部警政署入出境管理局九十三年
    二月二日境信冉字第○九三一○五○四四四○號函附出入境紀錄附本院卷可參。
    是七十四年六月一日時，被告應在境外，證人姚登榜證陳：被告於七十四年六月
    一日交付系爭支票等語，應與事實不符。(2)另如被告有意偽造系爭支票，並藉此
    逃避追償，當可於系爭支票票據金額欄內填載十萬元即可，何須僅填三萬元，復
    交付面額各為一萬元之本票七張（發票人均為被告，被告坦承均為其簽發），自
    陷被追償之危險，是證人姚登榜所陳，實與常情有違。(3)再者，如被告以系爭支
    票支付會款，因該支票發票人並非被告，係屬客票，因收受票據之人不知發票人
    資力情況為何、支票是否為發票人簽發，為免無法求償，通常均會要求交付票據
    之人於支票背面背書，藉以保全債務，然觀之系爭之票，並無被告背書，則證人
    姚登榜所陳，是否屬實，已非無疑。從而，因證人姚登榜之證詞已有瑕疵，且證
    人丁○○亦無法確定被告係屬死會、是否曾轉交系爭支票予證人姚登榜，是尚難
    因證人姚登榜之證述，即為被告不利之認定。
  此外，本院經被告同意後，由被告當庭填寫與系爭支票記載相關之文字，並連同
    系爭支票、前開本票七紙送請鑑定，惟鑑定後，或因支票影本欠缺清晰、筆跡書
    寫時間相隔久遠；或因支票係屬影本，其上字跡係由碳粉成像，並非以筆直接接
    觸紙面所形成，致難以精確認定字跡之筆鋒、筆力、筆速、筆序等運筆特性，且
    供參字跡值量又不足（庭寫字跡因恐有做作失真之虞，不宜作為比對之唯一依據
    ），故歉難鑑析等情，有內政部警政署刑事警察局九十三年三月十九日刑鑑字第
    ○九三○○六○八二三號、法務部調查局九十三年四月五日調科貳字第○九三○
    ○一三五五五○號函附卷可參。職此之故，因系爭支票僅存影本，且被告已出境
    十八年，並無相關中文文書足資參酌，基於在模仿筆跡之下，單憑肉眼，實無法
    判斷真偽，而本件並無法排除模仿筆跡之可能，在被告利益之考量下，尚無法認
    定系爭支票係被告偽造。
  綜上，被告應無偽造有價證券之犯行，尚難論以該罪。此外，復查無其他積極證
    據證明被告有上開犯行，不能證明被告犯罪，依法應為無罪判決之諭知。
三、免訴部分（即竊盜部分）：
    按案件時效已完成者，應諭知免訴之判決，刑事訴訟法第三百零二條第二款定有
    明文。本件公訴人係以被告意圖為自己不法之所有，竊取告訴人所有高雄縣鳳山
    市信用合作社0000000至0000000號之空白支票十五張及印章一顆
    ，因認被告涉犯竊盜罪嫌。經查：(一)刑法普通竊盜罪之最高法定刑為五年有期徒
    刑，其追訴權時效期間，依刑法第八十條第一項第二款規定為十年；被告因逃匿
    ，經本院通緝，致審判不能進行，應一併計算該項追訴期間四分之一，合計皆為
    十二年六月。(二)又追訴權之時效自開始實施偵查日（即民國七十四年六月十一日
    ，即高雄縣票據交換所函請偵辦後，臺灣高雄地方法院檢察署收文之日）起，至
    本院審理通緝發布日（即七十四年九月二十七日）止，計三月十七日，不能繼續
    停止其進行，此經過之期間，亦一併計算，合計為十二年九月又十七日。(三)而被
    告自行為終了時（即七十四年四月間）迄到案時（即九十二年十一月二十九日）
    ，已逾十八年，顯已逾追訴權時效期間，其追訴權時效業已完成，揆諸前揭說明
    ，應諭知免訴之判決。
據上論結，應依刑事訴訟法第三百零一條第一項前段、第三百零二條第二款，判決如
主文。
中      華      民      國      九十三      年      六    月    十七    日
                                  臺灣高雄地方法院刑事第一庭
                                      審判長法官  林水城
                                            法官  陳銘珠
                                            法官  方百正
右正本證明與原本無異。
如不服本判決，應於判決送達後十日內，向本院提出上訴狀。
                                            書記官 張金蘭
中    華    民    國      九十三      年      六      月      十八      日
